---
title: 'Fase 2: Análisis Exploratorio de Datos y Fairness'
abstract: 'Objetivo: Analizar las distribuciones de las variables tras la limpieza, identificar multicolinealidad mediante correlaciones y realizar un análisis del sesgo algorítmico (Fairness).'
author: 'Yeray'
date: today
format:
  html:
    theme: cosmo
    toc: true
    toc-depth: 3
    code-fold: true
    embed-resources: true
---

[Volver al Índice Principal](../index.html)

# 1. Configuración librerías, carga de datos y traducción valores

```{r}
#| label: load-packages-data

library(tidyverse)
library(skimr)
library(corrplot)
library(patchwork)
library(ggplot2)
library(purrr)

# Cargamos el archivo de la Fase 1
datos_eda <- readRDS('../data/processed/hmda_ny_limpio.rds')

# Traducción de factores para visualización
datos_eda <- datos_eda %>%
  mutate(
    # demografía ---
    
    applicant_sex = fct_recode(applicant_sex,
      'Hombre' = '1', 'Mujer' = '2', 'No provisto' = '3', 'No aplicable' = '4', 'Ambos' = '6'),
    
    co_applicant_sex = fct_recode(co_applicant_sex,
      'Hombre' = '1', 'Mujer' = '2', 'No provisto' = '3', 'No aplicable' = '4', 'Sin co-solicitante' = '5', 'Ambos' = '6'),

    # condiciones del préstamo ---
    
    loan_type = fct_recode(loan_type,
      'Convencional' = '1', 'FHA' = '2', 'VA' = '3', 'FSA/RHS' = '4'),
      
    conforming_loan_limit = fct_recode(conforming_loan_limit,
      'Conforme' = 'C', 'No Conforme' = 'NC'),
      
    lien_status = fct_recode(lien_status,
      'Primera hipoteca' = '1', 'Segunda hipoteca' = '2'),

    # Variables Binarias (1 = Sí, 2 = No)
    across(c(negative_amortization, interest_only_payment, balloon_payment, other_nonamortizing_features),
           ~ fct_recode(.x, 'Sí' = '1', 'No' = '2')),

    # características de la propiedad ---
    
    construction_method = fct_recode(construction_method,
      'Tradicional' = '1', 'Prefabricada' = '2'),
      
    occupancy_type = fct_recode(occupancy_type,
      'Residencia Principal' = '1', 'Segunda Residencia' = '2', 'Inversión' = '3'),
      
    manufactured_home_secured_property_type = fct_recode(manufactured_home_secured_property_type,
      'Casa y Terreno' = '1', 'Solo Casa' = '2', 'No aplicable' = '3'),
      
    manufactured_home_land_property_interest = fct_recode(manufactured_home_land_property_interest,
      'Propiedad Directa' = '1', 'Propiedad Indirecta' = '2', 'Arrendamiento Pagado' = '3', 'Arrendamiento Impagado' = '4', 'No aplicable' = '5'),

    # origen de solicitud ---
    
    submission_of_application = fct_recode(submission_of_application,
      'Directa al Banco' = '1', 'Broker/Indirecta' = '2'),
      
    initially_payable_to_institution = fct_recode(initially_payable_to_institution,
      'Al Banco' = '1', 'A un Tercero' = '2', 'No aplicable' = '3')
  )
```

# 2. Análisis Univariante (Numéricas) {.tabset}

## Finanzas Personales

```{r}
#| label: univariante-finanzas
#| fig-width: 10
#| fig-height: 8

plot_distribucion <- function(data, variable) {
  
  # Extraigo la variable, quito NAs y calculo los límites del Boxplot (Tukey)
  vector_num <- na.omit(data[[variable]])
  q1 <- quantile(vector_num, 0.25)
  q3 <- quantile(vector_num, 0.75)
  iqr <- q3 - q1
  limite_sup <- q3 + 1.5 * iqr
  limite_inf <- q1 - 1.5 * iqr
  
  # Calculo qué porcentaje de puntos caen fuera de los límites
  pct_outliers <- sum(vector_num > limite_sup | vector_num < limite_inf) / length(vector_num)
  
  # Creo un mini-dataframe limpio para evitar warnings de ggplot
  data_limpia <- data %>% filter(!is.na(.data[[variable]]))
  
  # gráficos
  p1 <- ggplot(data_limpia, aes(x = .data[[variable]])) +
    geom_histogram(fill = 'steelblue', color = 'white', bins = 40, alpha = 0.8) +
    scale_x_continuous(labels = scales::comma) + 
    labs(title = paste('Histograma:', variable), x = '', y = 'Frec.') +
    theme_minimal()
  
  p2 <- ggplot(data_limpia, aes(x = .data[[variable]])) +
    geom_boxplot(fill = 'lightgreen', outlier.colour = 'red', outlier.alpha = 0.3) +
    scale_x_continuous(labels = scales::comma) +
    # añado el cálculo al subtítulo
    labs(title = paste('Boxplot:', variable), 
         subtitle = paste('Datos en cola (fuera de bigotes IQR):', scales::percent(pct_outliers, accuracy = 0.1), '- (Seguros/Tratados por Winsorización)'),
         x = variable) +
    theme_minimal() +
    theme(axis.text.y = element_blank(), axis.ticks.y = element_blank(),
          plot.subtitle = element_text(color = '#7f8c8d', face = 'italic'))
  
  return(p1 / p2)
}
vars_finanzas_personales <- c('income', 'loan_amount', 'property_value')
walk(vars_finanzas_personales, ~print(plot_distribucion(datos_eda, .x)))
```

### Conclusiones: Finanzas Personales

El análisis visual de las tres variables financieras principales revela una fuerte coherencia con la realidad del mercado inmobiliario y valida la estrategia que he seguido en el preprocesamiento (Winsorización) aplicada en la Fase 1:

1.  **El Perfil del Cliente ('Income' y 'Property Value'):**
    * Ambas distribuciones presentan una asimetría positiva severa (sesgo a la derecha), característica típica de la distribución de la riqueza en el mundo.
    * El núcleo del negocio hipotecario en Nueva York se concentra en solicitantes con ingresos entre **100k$ - 150k$**  que adquieren propiedades valoradas entre  **150k$ - 800k$**. Nuestro futuro modelo tendrá su máxima precisión y confianza estadística en este segmento de clase media/media-alta.

2.  **Validación del Tratamiento de Colas (Outliers):**
    * El Boxplot confirma que mantengo de forma segura un volumen importante de operaciones en la cola derecha (ej. 8.6% en ingresos, 6.1% en valor de propiedad). 
    * El efecto del límite al percentil 99 (Winsorización) es visible en el extremo de los histogramas, protegiendo al futuro algoritmo de casosmultimillonarios atípicos sin perder la información valiosa de esos clientes, lo que ocurriría si hiciese un tratamiento típico en outliers.
    
3.  **Similitud Estructural ('Loan Amount' vs 'Property Value'):**
    * Visualmente, la curva de distribución del importe del préstamo es un reflejo casi idéntico a la del valor de la propiedad, simplemente desplazada hacia la izquierda (lo cual representa el pago inicial o entrada que aportan los clientes). Esta similitud visual tan fuerte nos da una primera pista de que ambas variables podrían estar midiendo el mismo fenómeno subyacente, algo que analizaré matemáticamente en el análisis bivariante.

## Ratios de Riesgo

```{r}
#| label: univariante-ratios
#| fig-width: 10
#| fig-height: 4

plot_distribucion(datos_eda, 'loan_to_value_ratio')
```

### Conclusiones: Ratios de Riesgo

El análisis visual del ratio *Loan-to-Value* (LTV) nos proporciona una visión exacta del nivel de apalancamiento de la cartera del banco, mostrando un comportamiento radicalmente distinto al de las variables de perfil monetario:

1.  **Distribución Multimodal y Apalancamiento:**
    * A diferencia de los ingresos, el LTV no presenta una única campana, sino picos de concentración que responden a posibles reglas de negocio y regulatorias. 
    * El pico claro en el **80%** representa el estándar de la industria (el umbral para evitar seguros de hipoteca privados). Sin embargo, el pico masivo cercano al **100%** revela que una gran parte del negocio del banco en Nueva York se basa en operaciones altamente apalancadas, típicas de primeros compradores o programas gubernamentales (FHA/VA), lo que supone una mayor exposición al riesgo de impago.

2.  **Estabilidad Estadística y Colas:**
    * El Boxplot demuestra que esta variable es estadísticamente mucho más estable que los ingresos, con solo un **2.5%** de datos en las colas (fuera de los bigotes IQR).
    * La Winsorización previa ha sido un éxito: topo matemáticamente los valores justo por encima del 100%, lo que nos protege de errores de digitación irracionales (ej. LTVs del 150%) pero nos permite mantener y estudiar el riesgo real de las hipotecas financiadas al 100%.
  
3.  **Aislamiento del Riesgo:**
    * La forma de esta distribución confirma que el banco asume riesgos porcentuales altísimos (préstamos al 100%) con gran frecuencia. Esta métrica de exposición relativa será fundamental para que el modelo predictivo entienda el riesgo de impago, independientemente de si la casa vale cien mil o un millón de dólares.

## Datos de Censos

```{r}
#| label: univariante-censo
#| fig-width: 10
#| fig-height: 12

vars_censo <- c('tract_population', 
                'tract_minority_population_percent', 
                'ffiec_msa_md_median_family_income', 
                'tract_to_msa_income_percentage', 
                'tract_owner_occupied_units', 
                'tract_one_to_four_family_homes', 
                'tract_median_age_of_housing_units')

walk(vars_censo, ~print(plot_distribucion(datos_eda, .x)))
```

### Conclusiones: Datos del Censo (Contexto Macroeconómico)

El análisis visual de las variables censales nos proporciona el marco geográfico y socioeconómico en el que se desarrollan las operaciones, revelando patrones estructurales muy distintos a las finanzas individuales:

1.  **Estabilidad Estructural y Normalidad:**
    * Variables como `tract_population` o `tract_to_msa_income_percentage` presentan distribuciones normales clásicas. Esto refleja el diseño administrativo de los distritos censales y proporciona un contexto muy estable para medir la riqueza relativa del vecindario frente a la ciudad en general.

2.  **Huella Socio-Demográfica (Fairness):**
    * La distribución de `tract_minority_population_percent` muestra un claro sesgo hacia proporciones bajas, pero exhibe un repunte significativo en el extremo del 100%. Esta bimodalidad es un reflejo matemático de la segregación residencial histórica. Nos alerta de que el código postal o el barrio conllevan una carga demográfica fuerte, lo cual será algo crítico a tratar en nuestra evaluación del *Disparate Impact*.

3.  **Alertas de Datos y Discretización:**
    * Observo un pico atípico masivo en el valor '0' de `tract_median_age_of_housing_units`, lo que indica un probable código de relleno para datos desconocidos o distritos no residenciales, más que un boom de nuevas construcciones.
    * Los ingresos medianos del área (`ffiec_msa_md...`) muestran distribuciones discretas (en forma de 'código de barras') al compartir el mismo valor oficial de su Área Metropolitana.
    * **Acción:** Dado que estas variables describen la geografía y presentan picos estructurales y anomalías (como el 0 en edad), tratarlas como valores numéricos puros puede inestabilizar el algoritmo. En la Fase 3 de modelado, realizare una **discretización de estas variables**, transformándolas en categorías ordinales para que el modelo capture el riesgo espacial sin sufrir sobreajuste por extremos numéricos.

# 3. Análisis Univariante (Categóricas) {.tabset}

## Perfil Solicitante

```{r}
#| label: univariante-cat-perfil
#| fig-width: 10
#| fig-height: 4

# Función para graficar el conteo y porcentaje de cada categoría
plot_categorica <- function(data, variable, umbral_raro = 0.05) {
  data %>%
    # Convierto los NA reales en una categoría explícita
    mutate(!!variable := fct_na_value_to_level(factor(.data[[variable]]), level = 'Falta Dato (NA)')) %>%
    count(.data[[variable]]) %>%
    mutate(
      
      prop = n / sum(n),
      estado = if_else(prop < umbral_raro, 'Alerta (< 5%)', 'Seguro')
    ) %>%
    ggplot(aes(x = reorder(.data[[variable]], n), y = n, fill = estado)) +
    geom_col(color = 'white', alpha = 0.9) +
    geom_text(aes(label = scales::percent(prop, accuracy = 0.1)), 
              hjust = -0.1, size = 3.5, fontface = 'bold') +
    coord_flip() + 
    scale_fill_manual(values = c('Alerta (< 5%)' = '#e74c3c', 'Seguro' = '#7f8c8d')) +
    scale_y_continuous(labels = scales::comma, expand = expansion(mult = c(0, 0.2))) +
    labs(title = paste('Distribución de:', variable), x = '', y = 'Volumen', fill = 'Diagnóstico:') +
    theme_minimal() +
    theme(legend.position = 'bottom', plot.title = element_text(face = 'bold'))
}

vars_perfil_soli <- c('derived_ethnicity', 'derived_race', 'derived_sex', 
                 'applicant_sex', 'co_applicant_sex', 'applicant_age', 
                 'co_applicant_age', 'debt_to_income_ratio', 
                 'applicant_credit_score_type', 'co_applicant_credit_score_type')

walk(vars_perfil_soli, ~print(plot_categorica(datos_eda, .x)))
```

### Conclusiones: Perfil del Solicitante

El análisis de las variables demográficas y de solvencia revela patrones estructurales clave sobre la base de clientes en Nueva York, al tiempo que dispara alertas visuales rojas que exigen un tratamiento inmediato de agrupación (*Binning*) para no perder información relevantes antes/durante del modelado:

1.  **Demografía y el Valor del 'Dato Faltante':**
    * Variables como `derived_race`, `derived_ethnicity` y sexo presentan un volumen significativo de valores 'Not Available' o 'No provisto' (entre el 5% y el 17%). 
    * **Acción y Justificación:** A diferencia de un error de sistema, en el contexto HMDA esto refleja el derecho legal del cliente a no revelar su demografía. No eliminare estas filas. Esta etiqueta se mantendrá intacta en la Fase 3, ya que la propia negativa a dar la información popuede resultar en un poder predictivo sobre el riesgo o la tasa de aprobación.
    * **Agrupación de Minorías:** Las múltiples alertas rojas (< 5%) en razas minoritarias (ej. *Native Hawaiian*, *American Indian*) indican falta de masa crítica estadística. Si las introducimos sin tratamiento (**Binning**), el algoritmo sufrirá de sobreajuste intentando aprender de grupos minúsculos dificilmente perceptibles, es por ello que en la Fase 3, transformare y agrupare estas categorías bajo una etiqueta robusta como 'Otras Minorías', con el objetivo de ser mas repesentativas en conjunto.

2.  **Estructura Familiar y Ciclo Vital:**
    * El mercado neoyorquino está dominado por operaciones individuales: un **55.4%** de las solicitudes se presentan 'Sin co-solicitante'. 
    * El núcleo del negocio (más del 60%) se concentra en la generación *Millennial* y *Gen X* (25 - 44 años). Las alertas rojas saltan lógicamente en los extremos poblacionales (<25 y >74 años). 
    * **Acción:** Para mejorar matemáticamente la Regresión Logística que aplicare al tratar de una variable objetivo binaria, simplificare la dimensionalidad de la edad fusionando estos extremos poco representativos con sus grupos adyacentes (ej. agrupare '<25' dentro de la categoría '25-34', al igual que '>75' con '65-74').

3.  **Métricas de Solvencia (DTI y Scoring):**
    * El ratio de endeudamiento (`debt_to_income_ratio`) revela un vacío de información crítico: un 47.7% de los registros no presentan este dato. Esto indica que casi la mitad de la cartera requiere una estrategia de imputación por categoría ('Desconocido') para no perder la capacidad predictiva de la variable.
    * Por el contrario, el modelo de puntuación crediticia (`applicant_credit_score_type`) confirma la sospecha de fragmentación. Los modelos residuales (7, 8, 14, 15...) serán agrupados en 'Otros Modelos' para garantizar que el algoritmo no alucine patrones en grupos con n < 1%.
    * **Acción:** Aplicare una limpieza similar a decisiones previas: mantendre intactos los 4 modelos de *Scoring* principales (que concentran cerca del 95% del volumen de la variable) y agrupare toda la 'cola roja' en una nueva categoría llamada ('Otros Modelos'), de forma que de un mayor volumen en la variable a estas categorias independientes minoritarias.

## Condiciones Préstamo

```{r}
#| label: univariante-cat-prestamo
#| fig-width: 10
#| fig-height: 4

vars_prestamo <- c('loan_type', 'derived_loan_product_type', 'conforming_loan_limit', 
                   'lien_status', 'prepayment_penalty_term', 'intro_rate_period', 
                   'negative_amortization', 'interest_only_payment', 
                   'balloon_payment', 'other_nonamortizing_features')

walk(vars_prestamo, ~print(plot_categorica(datos_eda, .x)))
```

### Conclusiones: Condiciones del Préstamo

El análisis visual de las características del préstamo revela un mercado hipotecario altamente estandarizado y conservador. Esta homogeneidad genera alertas rojas masivas que nos obligan a aplicar técnicas de reducción de dimensionalidad y eliminación de variables constantes para el futuro modelo:

1.  **Dominio Convencional y Agrupación de Productos:**
    * Las variables `loan_type` y `derived_loan_product_type` muestran que casi el **85-87%** del mercado es puramente 'Convencional' (y en su inmensa mayoría, 'Primera Hipoteca').
    * Los préstamos de programas gubernamentales como VA (Veteranos) o FSA/RHS (Agricultura) representan fracciones marginales (<3%), haciendo saltar nuestras alertas rojas del gráfico.
    * **Acción:** Para evitar que el algoritmo se pierda intentando buscar patrones en nichos minúsculos, en la Fase 3 creare una nueva variable binaria o agrupada mediante **Binning** como he hecho anteriormente(ej. 'Convencional' vs. 'Gubernamental/Otros').

2.  **Alta Fragmentación Temporal:**
    * Las variables relacionadas con plazos temporales (`prepayment_penalty_term` y `intro_rate_period`) están extremadamente fragmentadas. Aunque hay duraciones comunes (como 36 meses), existe una 'larga cola' de decenas de plazos minoritarios (1, 2, 84 meses...). En concreto, `prepayment_penalty_term` presenta un 99.4% de nulos, lo que la inhabilita para cualquier proceso de Binning.
    * **Acción y Justificación:** IEstas variables no se agruparán; se descartarán por falta de representatividad estadística. En el caso de intro_rate_period (87% NAs), evaluaremos si el dato faltante es en sí mismo un indicador de 'Tasa Fija'.

3.  **El Fenómeno a evitar: 'Near-Zero Variance' (Características Tóxicas)**
    * Variables como `negative_amortization` o `balloon_payment` muestran una homogeneidad superior al 97%. En términos de teoría de la información, su varianza es cercana a cero.
    * **Acción:** Si mantenemos variables donde casi no hay casos positivos ('Sí') obliga al modelo a realizar suposiciones basadas en el ruido. La eliminación de estas 'variables' simplificara el modelo, reducira el tiempo de entrenamiento y mejorara la interpretabilidad sin sacrificar precisión ni sufriendo de *overfitting*.

## Propiedad y operación

```{r}
#| label: univariante-cat-propiedad
#| fig-width: 10
#| fig-height: 4

vars_propiedad <- c('derived_dwelling_category', 'construction_method', 'occupancy_type', 
                    'manufactured_home_secured_property_type', 
                    'manufactured_home_land_property_interest', 'total_units', 
                    'derived_msa_md', 'submission_of_application', 
                    'initially_payable_to_institution')

walk(vars_propiedad, ~print(plot_categorica(datos_eda, .x)))
```

### Conclusiones: Propiedad y Operación

El análisis de las características del inmueble y el origen de la operación nos muestra un mercado altamente concentrado en viviendas tradicionales, lo que implica una reducción de dimensionalidad y eliminación de características redundantes:

1.  **Hegemonía de la Construcción Tradicional y Redundancia:**
    * El mercado inmobiliario está dominado casi en su totalidad por propiedades unifamiliares construidas in situ (`construction_method` es 96.4% 'Tradicional' y `total_units` es 88.1% de '1' unidad).
    * **Acción (Eliminación por Redundancia):** Al haber solo un 3.6% de casas prefabricadas, las variables específicas para este nicho (`manufactured_home_secured_property_type` y `manufactured_home_land_property_interest`) tienen más del 96% de sus datos como 'No aplicable'. Para evitar futuros problemas de  dimensionalidad/multicolinealidad, **eliminare estas dos variables derivadas** en la Fase 3, ya que la variable `construction_method` (Tradicional vs. Prefabricada) ya captura perfectamente esta información.

2.  **Uso de la Propiedad y Agrupación de Unidades:**
    * El 85.6% de las hipotecas son para 'Residencia Principal'. Las segundas residencias (3.0%) caen en zona de alerta roja.
    * La variable `total_units` tiene una larga cola de propiedades multifamiliares (2, 3, 4, 5-24 unidades...) que individualmente carecen de importancia.
    * **Acción:** En la Fase 3, aplicare *Binning* para agrupar todas las propiedades de más de 1 unidad bajo una única etiqueta ('>1 Unidad'). Con respecto a `occupancy_type`, mantendré 'Inversión' (10.1%) separada de 'Residencia Principal' por su distinto perfil de riesgo. La categoría de 'Segunda Residencia' será monitoreada y agrupada solo si el análisis bivariante no muestra una diferencia significativa en la tasa de malo, para no enmascarar riesgos ocultos.

3.  **Geografía Operativa (MSA) y Origen:**
    * El canal de entrada (`submission_of_application`) está muy sano y balanceado, con un sólido 21.7% de operaciones viniendo a través de Brokers/Terceros.
    * La variable geográfica `derived_msa_md` (Áreas Metropolitanas) muestra una altísima concentración en 2 o 3 áreas principales de Nueva York (acumulando más del 50% de las operaciones), seguidas de una 'larga cola roja' de MSAs residuales.
    * **Acción:** Para evitar sobreajustar como en variables previas, mantendre las 4 o 5 MSAs principales y agrupare el resto (junto con el código 99999 que indica zonas no metropolitanas) en una categoría 'Otros'.

### Resumen para la Fase 3 (*Feature Engineering*)

El diagnóstico detallado de las distribuciones numéricas y categóricas dicta las transformaciones estratégicas necesarias para garantizar la estabilidad de los algoritmos predictivos:

#### 1. Eliminación Directa
* **Motivo:** Varianza cuasi-nula (homogeneidad > 97%) o vacuidad extrema que impide cualquier aprendizaje fiable.
* **Variables a eliminar:**
    * `negative_amortization`, `balloon_payment`, `interest_only_payment`, `other_nonamortizing_features`: Prácticas de riesgo residuales en el mercado actual de NY (volumen < 3%). Dado que el mercado tiende a prácticas tradicionales, forzar al algoritmo a aprender este comportamiento minoritario generaría un alto riesgo de sobreajuste (*overfitting*).
    * `prepayment_penalty_term`: Inhabilitada por un **99.4%** de valores nulos.
    * `manufactured_home_secured_property_type` y `manufactured_home_land_property_interest`: Redundantes; la información ya está capturada por el método de construcción.

#### 2. Agrupación de Categorías Minoritarias (*Binning*)
* **Motivo:** Consolidar masa crítica (n > 5%) para evitar que el algoritmo genere patrones erróneos o sufra de sobreajuste (*overfitting*).
* **Variables y Tratamiento:**
    * **Razas y Etnias (`derived_race`, `derived_ethnicity`):** Preservar 'Not Available' por su valor predictivo. Agrupar minorías marginales en 'Otras Minorías' y hogares multirraciales en 'Joint'.
    * **Edad (`applicant_age`, `co_applicant_age`):** Fusión de los extremos poblacionales (`<25` y `>74`) con sus tramos contiguos para estabilizar el peso del ciclo vital.
    * **Geografía (`derived_msa_md`):** Conservar las 5 Áreas Metropolitanas líderes en volumen y colapsar la 'larga cola' de zonas rurales o de baja actividad en 'Otros'.
    * **Producto y Propiedad:** Agrupar `loan_type` en 'Convencional' vs 'Gubernamental'; `total_units` en '1 Unidad' vs '>1 Unidad'; y `occupancy_type` en 'Principal' vs 'Inversión/Segunda Residencia'.
    * **Scoring Crediticio (`applicant_credit_score_type`):** Mantener los 4 modelos de puntuación dominantes y encapsular la cola residual en 'Otros Modelos'.

#### 3. Tratamiento de Vacuidad Crítica e Ingeniería de Continuas
* **Motivo:** Transformar el 'dato faltante' en un indicio de negocio y normalizar rangos para mejorar la convergencia del modelo.
* **Variables y Tratamiento:**
    * **Ratio de Endeudamiento (`debt_to_income_ratio`):** Ante el **47.7% de nulos**, se transformará de numérica a **categórica ordinal**, creando el nivel 'No Reportado' para capturar el riesgo implícito de la falta de dato y si este tiene impacto en la decisión.
    * **Plazos Temporales (`intro_rate_period`):** Debido al **87.0% de nulos**, se simplificará a una variable **indicadora binaria** (*Dummy*): 'Tiene periodo introductorio' vs. 'No tiene/Tasa Fija'.
    * **Censo Macroeconómico:** Discretización de `tract_population` e ingresos medianos en **Cuartiles** (Bajo, Medio, Alto) para capturar el riesgo geográfico sin el ruido de valores extremos.

# 4. Análisis Bivariante

```{r}
#| label: matriz-correlacion
#| fig-cap: 'Matriz de Correlación (Pearson) de Variables Numéricas'
#| fig-width: 9
#| fig-height: 9

# Filtro solo las variables numéricas
datos_num <- datos_eda %>%
  select(where(is.numeric)) 

# Calculo la matriz de correlación
matriz_corr <- cor(datos_num, use = 'pairwise.complete.obs')

# Visualizamos 
corrplot::corrplot(matriz_corr, 
                   method = 'color',       # Uso como metodo paleta un gradiente de color
                   type = 'upper',         # Muestra solo el triángulo superior 
                   addCoef.col = 'black',  # Muestra los coeficientes en negro
                   number.cex = 0.7,       # Tamaño de la fuente de los números
                   tl.col = 'black',       # Coloreo las etiquetas de las variables
                   tl.srt = 45,            # Roto las etiquetas 45 grados 
                   col = colorRampPalette(c('#D73027', '#FFFFFF', '#4575B4'))(200), # Aplico una paleta divergente
                   diag = FALSE,           # No muestro la diagonal (es 1)
                   title = 'Mapa de Calor',
                   mar = c(0,0,2,0))       # Margen para que el título no se corte
```

### Conclusiones: Análisis Bivariante y Multicolinealidad

El mapa de calor de correlaciones de Pearson sirve para la selección de características numéricas:

1.  **Multicolinealidad Crítica (La decisión sobre `loan_amount`):**
    * El hallazgo más contundente es la correlación casi perfecta (**0.92**) entre el importe del préstamo (`loan_amount`) y el valor de la propiedad (`property_value`). 
    * Además, ambas comparten una alta correlación con los ingresos (`income`, 0.71 y 0.73 respectivamente).
    * **Acción Definitiva:** Introducir ambas variables tan colineales en una Regresión Logística inestabilizará los coeficientes y las p-values. Con esto, **sentenciamos la eliminación de `loan_amount`** para la Fase 3. Mantendremos `property_value` e `income` como representación de la capacidad financiera absoluta.

2.  **La Independencia del Ratio de Riesgo (LTV):**
    * El ratio *Loan-to-Value* (`loan_to_value_ratio`) presenta correlaciones sorprendentemente bajas, e incluso negativas, con el volumen monetario absoluto (**-0.08** con el préstamo, **-0.33** con el valor de la casa).
    * **Valor Predictivo:** Esto es muy importante para el modelo. Significa que el LTV aporta una señal de riesgo completamente independiente. Un cliente rico puede estar tan sobreapalancado porcentualmente como uno de clase media. El LTV será uno de los motores predictivos más fiables del algoritmo.

3.  **Redundancia Espacial (Datos del Censo):**
    * Observamos colinealidad fuerte dentro del bloque del censo: `tract_owner_occupied_units` tiene una correlación de **0.69** con `tract_one_to_four_family_homes` y de **0.63** con la población total (`tract_population`).
    * **Acción:** Esto confirma nuestra estrategia a implementar en el resumen univariante. No usaremos estos números crudos. En la Fase 3, aplicaremos técnicas de agrupamiento para evitar que el algoritmo cuente la misma característica del barrio tres veces.

4.  **Huella Socioeconómica:**
    * La variable de minorías (`tract_minority_population_percent`) tiene correlaciones negativas persistentes con la riqueza relativa del barrio (**-0.39** con el % de ingresos del MSA) y con la propiedad de vivienda (**-0.36** con unidades ocupadas por sus dueños). 
    * **Conclusión de Negocio:** Esto demuestra matemáticamente una brecha socioeconómica y de segregación residencial en los datos. El modelo corre un alto riesgo de aprender a penalizar códigos postales con alta densidad de minorías, al estar estas correlacionadas con menor riqueza. Esto subraya la importancia de realizar un análisis de Fairness final.
    
# 5. Análisis de Sesgo (Fairness) 

En el sector bancario, debemos garantizar la equidad algorítmica y cumplir con regulaciones como la *Fair Housing Act*. Este análisis evalúa la presencia de *Disparate Impact* (Impacto Dispar) en los datos históricos cruzando la demografía con la variable de decisión final (`target`).


```{r}
#| label: fairness-audit
#| fig-cap: 'Análisis de Sesgo Algoritmico: Semáforo de Riesgo e Impacto Adverso (AIR)'
#| fig-width: 12
#| fig-height: 5

library(patchwork)

plot_fairness <- function(data, variable_demografica, titulo, target_var = 'target') {
  
  # Agrupamos
  data_agrupada <- data %>%
    mutate(!!variable_demografica := fct_na_value_to_level(factor(.data[[variable_demografica]]), level = 'Falta Dato')) %>%
    group_by(.data[[variable_demografica]]) %>%
    summarise(
      Total = n(),
      Tasa_Aprobacion = mean(as.numeric(as.character(.data[[target_var]])), na.rm = TRUE),
      .groups = 'drop'
    ) %>%
    filter(Total > 100)
    
  # Cálculos legales
  media_global <- mean(as.numeric(as.character(data[[target_var]])), na.rm = TRUE)
  tasa_maxima <- max(data_agrupada$Tasa_Aprobacion, na.rm = TRUE)
  umbral_legal_80 <- tasa_maxima * 0.80
  
  # Generamos el gráfico y lo guardamos en la variable 'p'
  p <- data_agrupada %>%
    mutate(
      Etiqueta_Eje = paste0(.data[[variable_demografica]], ' (n=', scales::comma(Total), ')'),
      Nivel_Riesgo = case_when(
        Tasa_Aprobacion >= media_global ~ '1. Óptimo (≥ Media global)',
        Tasa_Aprobacion >= umbral_legal_80 ~ '2. Precaución (Dentro de la legalidad)',
        TRUE ~ '3. Riesgo Legal (Impacto Adverso < 80% del grupo líder)'
      ),
      Nivel_Riesgo = factor(Nivel_Riesgo, levels = c('1. Óptimo (≥ Media global)', 
                                                     '2. Precaución (Dentro de la legalidad)', 
                                                     '3. Riesgo Legal (Impacto Adverso < 80% del grupo líder)'))
    ) %>%
    ggplot(aes(x = reorder(Etiqueta_Eje, Tasa_Aprobacion), y = Tasa_Aprobacion)) +
    geom_col(aes(fill = Nivel_Riesgo), color = '#34495e', linewidth = 0.5, alpha = 0.9) +
    geom_hline(yintercept = media_global, linetype = 'dashed', color = '#2c3e50', linewidth = 1) +
    geom_hline(yintercept = umbral_legal_80, linetype = 'dotted', color = '#c0392b', linewidth = 1.2) +
    geom_text(aes(label = scales::percent(Tasa_Aprobacion, accuracy = 0.1)), 
              hjust = -0.1, size = 4, fontface = 'bold', color = '#2c3e50') +
    coord_flip() +
    scale_y_continuous(labels = scales::percent, expand = expansion(mult = c(0, 0.25))) + 
    scale_fill_manual(values = c(
      '1. Óptimo (≥ Media global)' = '#2ecc71', 
      '2. Precaución (Dentro de la legalidad)' = '#f1c40f', 
      '3. Riesgo Legal (Impacto Adverso < 80% del grupo líder)' = '#e74c3c'
    ), drop = FALSE) + 
    labs(title = titulo, x = '', y = 'Tasa de Aprobación', fill = 'Diagnóstico de Equidad:') +
    theme_minimal() +
    theme(plot.title = element_text(face = 'bold'),
          panel.grid.major.y = element_blank())
          
  # Obligamos a la función a devolver el gráfico
  return(p)
}

# Generamos los sub-gráficos
p_raza <- plot_fairness(datos_eda, 'derived_race', 'Por Raza') + theme(legend.position = 'none')
p_sexo <- plot_fairness(datos_eda, 'derived_sex', 'Por Sexo') 

# Unificamos todo con Patchwork y lo guardamos en una variable
grafico_final <- (p_raza | p_sexo) + 
  plot_annotation(
    title = 'Análisis de Sesgo Algorítmico (Disparate Impact)',
    subtitle = 'Línea de Riesgo calculada mediante la Regla del 80% (EEOC) respecto al grupo mayoritario/líder.',
    theme = theme(plot.title = element_text(size = 16, face = 'bold'),
                  plot.subtitle = element_text(size = 12, color = '#c0392b', face = 'bold'))
  ) +
  plot_layout(guides = 'collect') & 
  theme(legend.position = 'bottom', legend.justification = 'center')

print(grafico_final)
```

### Conclusiones: Análisis de Sesgo (Fairness)

La evaluación del Impacto Adverso (*Disparate Impact*) cruzando la demografía de los solicitantes con el historial de aprobaciones (`target`) arroja métricas vitales para el cumplimiento normativo antes de entrenar nuestro modelo:

1.  **Cumplimiento del Umbral Legal y Riesgo de Impacto Adverso:**
    * La media global de aprobación del banco es excepcionalmente alta (**86.1%**). Sin embargo, aplicando la regla legal estricta de los cuatro quintos (80% Rule de la EEOC) sobre el grupo con mayor éxito (Solicitudes Conjuntas/Blancos, ~90%), el umbral de impacto adverso real se sitúa en el **~72.0%**.
    * Al aplicar este rigor regulatorio, el grupo *American Indian or Alaska Native* (**69.7%**) cae por debajo de la barrera de cumplimiento, entrando en la **zona roja de Riesgo Legal**. Esto es una alerta crítica que exige un análisis profundo de los modelos predictivos posteriores en la Fase 3 para garantizar que no amplifican este sesgo histórico en el estado neoyorquino.

2.  **Brechas Estructurales por Raza (Zona de Precaución):**
    * El gráfico revela una clara estratificación. Las solicitudes conjuntas (`Joint`), los solicitantes blancos (`White`, 87.9%) y asiáticos (`Asian`, 86.5%) son los únicos grupos que superan la media global, situándose en la zona verde (óptima).
    * Las históricas minorías caen en la zona amarilla de precaución, destacando a los solicitantes afroamericanos con un **79.3%**. 
    * **Nota Técnica:** Es altamente probable que esta brecha frente a los solicitantes blancos no nazca de un sesgo algorítmico directo del banco, sino de desigualdades socioeconómicas sistémicas de partida (peores *scorings*, menores ingresos o mayor apalancamiento LTV). El algoritmo futuro deberá ser calibrado para evaluar el riesgo financiero puro sin utilizar estas variables como un *proxy* de la raza o variables polémicas.

3.  **Equidad de Género y el 'Efecto Co-Solicitante':**
    * El análisis por sexo revela una equidad notable entre géneros. Hombres (84.7%) y mujeres (83.7%) tienen tasas de aprobación casi idénticas (una brecha del 1%), lo que descarta sesgos de género significativos en las políticas del banco.
    * **Patrón de Negocio:** Ambos grupos individuales caen en la zona amarilla porque el verdadero motor de aprobación de la cartera son las **solicitudes conjuntas (`Joint`)**, que lideran el mercado con un **90.1%** de éxito. Financieramente, esto corrobora que la estructura de la solicitud (dos titulares implican doble fuente de ingresos y mitigación drástica del riesgo de impago) pesa mucho más en la decisión crediticia que la demografía individual.

# 6. Análisis Datos Faltantes (Missings)
    
```{r}
#| label: analisis-missings
#| fig-cap: 'Evaluación de Datos y Viabilidad de Imputación'
#| fig-width: 10
#| fig-height: 6

# Calculamos el % de NAs por variable
missings_df <- datos_eda %>%
  summarise(across(everything(), ~ mean(is.na(.)))) %>%
  pivot_longer(everything(), names_to = 'variable', values_to = 'pct_na') %>%
  filter(pct_na > 0) %>%
  arrange(desc(pct_na))

# Protegemos el renderizado visualmente
if(nrow(missings_df) == 0) {
  
  # Renderizamos un gráfico de 'Check' en lugar de texto de consola
  ggplot() +
    annotate('text', x = 0.5, y = 0.5, 
             label = '¡Dataset 100% Completo!\nNo hay valores nulos (NA) nativos pendientes de tratamiento.',
             size = 6, color = '#27ae60', fontface = 'bold') +
    theme_void() +
    labs(title = 'Fotografía de Valores Nulos (Missing Data)')
  
} else {
  
  # Visualización del patrón de nulos con umbrales de acción
  missings_df %>%
    mutate(
      Nivel_Riesgo = case_when(
        pct_na < 0.05 ~ '1. Imputables (< 5%)',
        pct_na <= 0.30 ~ '2. Precaución (5% - 30%)',
        TRUE ~ '3. Riesgo Crítico (> 30% - Candidatas a borrar)'
      ),
      Nivel_Riesgo = factor(Nivel_Riesgo, levels = c('1. Imputables (< 5%)', 
                                                     '2. Precaución (5% - 30%)', 
                                                     '3. Riesgo Crítico (> 30% - Candidatas a borrar)'))
    ) %>%
    ggplot(aes(x = reorder(variable, pct_na), y = pct_na)) +
    geom_col(aes(fill = Nivel_Riesgo), color = '#2c3e50', alpha = 0.9, width = 0.7) +
    geom_text(aes(label = scales::percent(pct_na, accuracy = 0.1)), 
              hjust = -0.1, size = 3.5, fontface = 'bold', color = '#2c3e50') +
    coord_flip() +
    scale_y_continuous(labels = scales::percent, expand = expansion(mult = c(0, 0.25))) +
    scale_fill_manual(
      values = c('1. Imputables (< 5%)' = '#2ecc71',
                 '2. Precaución (5% - 30%)' = '#f1c40f',
                 '3. Riesgo Crítico (> 30% - Candidatas a borrar)' = '#e74c3c'),
      drop = FALSE
    ) +
    labs(title = 'Fotografía de Valores Nulos (Missing Data)',
         subtitle = 'Clasificación de variables según la estrategia técnica recomendada para la Fase 3',
         x = '', y = 'Porcentaje de Faltantes', fill = 'Estrategia de Tratamiento:') +
    theme_minimal() +
    theme(plot.title = element_text(face = 'bold'),
          plot.subtitle = element_text(color = '#7f8c8d', face = 'italic'),
          legend.position = 'bottom',
          panel.grid.major.y = element_blank())
}
```

El análisis de datos faltantes (Missings) revela que la gran mayoría de los NAs no son errores de recolección, sino patrones estructurales del mercado hipotecario neoyorquino. Esto dicta una estrategia minuciosa para nuestro *Pipeline* en la Fase 3:

1.  **Zona Roja: Riesgo Crítico y Nulos Estructurales (> 40%)**
    * **Penalizaciones (`prepayment_penalty_term` [99.4%]):** Su ausencia casi total confirma que las hipotecas convencionales en NY carecen de estas cláusulas. **Acción:** Eliminación directa por varianza cuasi-nula.
    * **Tipos Introductorios (`intro_rate_period` [87.0%]):** Aunque faltan masivamente, el 13% restante representa una cartera de negocio vital para el banco. **Acción:** No se elimina. Se transformará en una variable indicadora binaria (*Dummy*): 'Tiene periodo intro' vs 'No tiene/Tasa Fija'.
    * **Edad del co-solicitante (`co_applicant_age` [57.1%]):** Este porcentaje coincide matemáticamente con las solicitudes individuales. **Acción:** Para no perder la edad del 43% que sí aplica en pareja, se aplicará *Binning* creando una categoría estructural de 'Sin co-solicitante'.
    * **El Vacío del DTI (`debt_to_income_ratio` [47.7%]):** Indicador de riesgo central con casi la mitad de los datos no reportados. **Acción:** Transformación categórica ordinal (ej. '<30%', '30-40%') incluyendo una categoría explícita de 'No Reportado' para que el modelo pondere el riesgo de este 'silencio administrativo' en el modelo.

2.  **Zona Amarilla: Variables Financieras Clave (5% - 30%)**
    * Los ingresos (`income`, 8.4%) y el apalancamiento (`loan_to_value_ratio`, 6.4%) presentan niveles de ausencia manejables.
    * **Acción:** Dado que son el núcleo de la solvencia del cliente, se descarta la imputación simple por la mediana para no destruir su varianza. Aplicaremos **Imputación Multivariante (K-Nearest Neighbors o Regresión)** para deducir el dato faltante basándonos en el perfil completo del cliente.

3.  **Zona Verde: Nulos Aleatorios e Imputables (< 5%)**
    * Variables como el valor de la propiedad (`property_value`, 4.1%) y la edad del solicitante principal (3.8%) presentan carencias mínimas.
    * **Acción:** Aplicaremos imputación estándar (Mediana para numéricas, Moda para categóricas), garantizando la integridad de la distribución sin introducir sesgos.
